【裁判字號】    94,訴,3554
【裁判日期】    950615
【裁判案由】    違章建築
【裁判全文】
臺北高等行政法院判決
                                     94年度訴字第03554號
                              .
原      告  甲○○○
訴訟代理人  乙○○
被      告  宜蘭縣政府
代  表  人  丙○○縣長）住同.
訴訟代理人  丁○○
上列當事人間因違章建築事件，原告不服內政部中華民國94年9
月22日台內訴字第0940005828號訴願決定（案號：0000000000號
），提起行政訴訟，本院判決如下：
    主  文
原告之訴駁回。
訴訟費用由原告負擔。
    事  實
一、事實概要：本件系爭坐落宜蘭市○○段坤門小段 0000-0000
    地號土地上之宜蘭市○○段坤門小段 01659號建物（門牌號
    碼為宜蘭市○○街4巷9號，下稱系爭建物）原為原告配偶李
    長流所有，系爭建物後側增建如附件照片所示RC磚造3 層建
    物，面積約24平方公尺（下稱系爭增建物），係未經申請主
    管機關審查許可並取得執照，擅自建造。宜蘭市公所於民國
    （下同）93年11月25日以市工字第0930021677號違章建築查
    報單向被告所屬建設局查報，被告乃於93年12月1 日以府授
    建使違字第0930000391號違章建築補辦手續通知單，通知李
    長流於收到通知後一個月內申請補辦建造執照，逾期不辦或
    補辦建造執照手續不合規定，依違章建築處理辦法第5 條規
    定將通知被告所屬建設局拆除隊拆除，惟李長流逾期未補辦
    建造執照手續，被告遂於94年6 月14日以府授建使違字第09
    40000167號違反建築法違建拆除處分書通知李長流其擅自建
    造違章建築，逾期未補辦申請建造執照手續，依法應執行拆
    除。李長流對之不服，提起訴願，遭訴願駁回，嗣李長流於
    94年10月1 日死亡，系爭建物及增建物由原告單獨繼承，遂
    由原告提起本件行政訴訟。
二、兩造聲明：
（一）原告聲明：
  １、訴願決定及原處分均撤銷。
  ２、訴訟費用由被告負擔。
（二）被告聲明：
  １、駁回原告之訴。
  ２、訴訟費用由原告負擔。
三、兩造之爭點：
（一）原告主張之理由：
  １、系爭建物之原所有權人李長流於94年10月1日死亡，原告
      （即李長流配偶）繼承取得系爭建物及增建物之所有權（
      含處分權）。而李長流於73年11月23日因買賣取得系爭建
      物（含系爭增建物），並無擅自增建情事，倘系爭建物有
      增建情事，亦非李長流所為。而依建築法第25條第1 項前
      段及違章建築處理辦法第2 條及第5 條之規定，違章建築
      之補辦建造執照手續，與違章建築之拆除，均須有處分權
      人始得為之，被告自應對違章建築處分權人為命補辦建造
      執照或命拆除，被告命非建造者之李長流補辦建造執照及
      拆除增建違建，洵屬無據。
  ２、又依「宜蘭縣政府執行違章建築取締辦法」第2 條規定（
      下稱宜蘭縣政府取締辦法），係以87年1 月1 日為劃分新
      、舊違建之分界點，設系爭增建物屬違建為真，則自李長
      流73年間取得系爭建物所有權，被告所指增建部分充其量
      為舊違建，其應依違章建築處理辦法第11條處理，又依上
      開宜蘭縣政府取締辦法所示，被告對於新舊違建之處理程
      序有不同規定，其既已修頒宜蘭縣政府取締辦法就新舊違
      建分為不同處理程序，自應依法行政。又被告並未舉證其
      所指增建部分有違章建築處理辦法第11條第1 項所載妨害
      都市計畫、公共交通、公共安全、公共衛生、防空疏散、
      軍事設施及對市容觀瞻有重大影響之根據為何，復未實地
      勘查後依規定分區處理、報內政部備查，或公告限期內拆
      遷，足見被告未依上述違章建築處理辦法辦理。
  ３、又系爭增建物範圍雖如附件照片所示，然原處分所載謂擅
      自增建之3層RC磚造違建，高度約3公尺，面積約24平方公
      尺，應係臆測，況原處分函檢附之4 張增建違建之照片模
      糊不清，復未具體指明究係何部分為增建、坐落位置、實
      際面積、何人增建，及所指增建部分與系爭建物間之關係
      為何，即率爾作成原處分；又被告93年12月20日府建使字
      第0930159171號函縱有指出查報違建範圍係系爭建物後側
      所增建部分，然其所指「建築物後側」亦屬語焉不詳；況
      縱依被告認定增建部分面積約24平方公尺，惟依執行違章
      建築取締辦法第3 條所定，增建部分應屬第4 順位之拆除
      對象，被告自應先為舉證就宜蘭縣內之第1 至第3 順位之
      違建已執行拆除完畢，是原處分認事用法誠屬有違。
  ４、被告以系爭增建物係於被告94年6月3日發佈「宜蘭縣政府
      違章建築查報作業原則」（下稱查報作業原則）前，經宜
      蘭市公所於93年11月市工字第0930021677號查報，當以行
      為時之法令規定為適用云云，被告應舉證所謂行為時之法
      令為何；復觀上開查報作業原則規定免予查報與宜蘭縣政
      府取締辦法規定新舊違建之時間分界點皆以87年1 月1 日
      為基準，且上開查報作業原則就舊違建之處理更詳細規範
      ，其第3 點至第18點所引法令皆係於94年6 月3 日前發佈
      ，故即使系爭增建物為違建，並於93年11月經查報者，仍
      應有上開查報作業原則之適用，本件原處分顯屬違法。
（二）被告主張之理由：
  １、被告作成原處分前已以被告93年12月20日府建使字第0930
      15171號函說明二：「台端所有座落宜蘭市○○街4巷9 號
      之建物，經宜蘭市公所93年11月25日市工字第0930021677
      號違章建築查報上開建物違反建築法規定，擅自於屋後違
      章增建RC磚造一至三層違建共24平方公尺，本府當依違章
      建築處理辦法第5 條規定，並以旨揭補辦建造手續通知辦
      理在案，合先敘明。」佐以查報單之違建照片，明確回復
      李長流詢及違建範圍問題，系爭增建物之違建部分範圍，
      並無不詳情事。
  ２、李長流未依建築法相關規定，請領增建建造執照，即擅自
      於系爭建物後側違章增建系爭增建物，又該違建縱非李長
      流生前所興建，然其為系爭建物所有權人，且就系爭增建
      物具有處分權。故被告受宜蘭市公所查報後，依違章建築
      處理辦法第5 條規定通知李長流補行申請建造執照，於其
      逾期未補辦申領建造執照手續，被告以原處分通知李長流
      系爭增建物依法應執行拆除，於法並無不合。
  ３、原告主張李長流73年間取得系爭建物所有權時，系爭增建
      物即已存在，屬舊違章建築，原告自應提供相當之證據資
      料證明之。又依違章建築處理辦法第5 條規定，經違章建
      築查報人員查報違建，違建人並未依限補辦執照者，縣市
      主管機關即應拆除之，並無裁量權限得准許緩拆或免拆，
      此觀諸違章建築處理辦法第6 條規定甚明。違章建築處理
      辦法第11條雖授權各縣市政府得就舊違章建築，其妨礙都
      市計畫、公共交通、公共安全、公共衛生、防空疏散、軍
      事設施及對市容觀瞻有重大影響者，劃分地區處理，惟非
      謂被告未依上述辦法劃分「限期拆遷地區」、「配合實施
      都市計畫拆遷地區」、「其他必須整理地區」前，即不能
      處理舊違建，原告爭執系爭建物增建部分屬舊違建，被告
      既未劃分地區，亦未函報內政部備查，有違違章建築處理
      辦法第11條規定，於法相悖云云，顯係誤解法令；系爭增
      建物確屬違建，不論屬新違建或舊違建，均無從主張不予
      拆除。
  ４、至於系爭查報作業原則為被告於94年6 月3 日所發佈，故
      該原則發佈實施以後未經查報之舊違建，如無妨礙公共安
      全、公共交通、公共衛生、都市景觀及都市計畫者，始有
      該原則之適用；本件系爭增建物業經宜蘭市公所於上開查
      報作業原則發佈前之93年11月25日查報，自非該查報作業
      原則所指免予查報之對象。
    理  由
一、本件被告代表人劉守成於訴訟進行中變更為丙○○，茲據被
    告現任代表人丙○○依法具狀向本院聲明承受訴訟，核無不
    合，應予准許。
二、原告起訴主張：原告配偶李長流於73年11月23日因買賣取得
    系爭建物（含系爭增建物），其並無擅自增建情事，被告命
    非系爭增建物建造人李長流補辦建造執照及拆除增建違建，
    洵屬無據。又系爭增建物係李長流於73年間取得，縱屬違建
    亦屬舊違建，而應依違章建築處理辦法第11條處理。又依宜
    蘭縣政府取締辦法所示，新舊違建之處理程序不同，被告自
    應就新舊違建分為不同處理。另系爭增建物範圍雖如附件照
    片所示，然原處分未具體指明究係何部分為增建、坐落位置
    、實際面積、何人增建，及系爭增建部分與系爭建物間之關
    係為何，即作成原處分，於法不合。又縱系爭增建物面積約
    24平方公尺，惟依宜蘭縣政府取締辦法第3 條所定，「增建
    」應屬第4 順位之拆除對象，被告自應先就宜蘭縣內之第1
    至第3 順位之違建已執行拆除完畢始得拆除系爭增建物。再
    者，系爭查報作業原則所定免予查報與上開宜蘭縣政府取締
    辦法規定之新舊違建之時間分界點皆以87年1 月1 日為基準
    ，且上述查報原則就舊違建之處理更詳細規範，其第3 點至
    第18點所引法令皆係於94年6 月3 日前發佈，故即使系爭建
    物有違建部分，並於93年11月經查報者，仍應有上開查報作
    業原則之適用，故本件原處分顯屬違法。本件因系爭建物（
    含增建物）之原所有權人李長流於94年10月1 日死亡，原告
    （即李長流配偶）繼承取得系爭建物及增建物，為此，依行
    政訴訟法第4 條規定提起本件訴訟，求為判決如訴之聲明所
    示云云。
三、被告則以：本件系爭增建物範圍，被告於93年12月20日以府
    建使字第093015171 號函通知李長流補辦建造執照手續時，
    佐以查報單之違建照片，予以說明，故系爭增建物（即違建
    ）範圍，並無不詳情事。李長流未依建築法相關規定，請領
    增建建造執照，擅自增建系爭增建物，該違建縱非李長流生
    前所興建，其亦具有處分權，被告通知李長流應補行申請建
    造執照，進而於其逾期未補辦申領建造執照手續後，對其作
    成原處分，於法並無不合。又依違章建築處理辦法第5 、6
    條規定，經違章建築查報人員查報違建，違建人未依限補辦
    執照者，主管機關即應拆除之，並無裁量權限得准許緩拆或
    免拆。違章建築處理辦法第11條雖授權各縣市政府得就舊違
    章建築，其妨礙都市計畫、公共交通、公共安全、公共衛生
    、防空疏散、軍事設施及對市容觀瞻有重大影響者，劃分地
    區處理，惟非謂被告未依上述辦法劃分「限期拆遷地區」、
    「配合實施都市計畫拆遷地區」、「其他必須整理地區」前
    ，即不能處理舊違建，系爭增建物確屬違建，不論屬新違建
    或舊違建，均應拆除。至於系爭查報作業原則為被告於94年
    6 月3 日所發佈，故該原則發佈實施以後未經查報之舊違建
    ，如無妨礙公共安全、公共交通、公共衛生、都市景觀及都
    市計畫者，始有該原則之適用；本件系爭增建物業經宜蘭市
    公所於上開查報作業原則發佈前之93年11月25日查報，自非
    該原則所指免予查報之對象等語，資為抗辯。
四、按「建築物非經申請直轄市、縣（市）（局）主管建築機關
    之審查許可並發給執照，不得擅自建造或使用或拆除。」、
    「本法所稱建造，係指左列行為…二、增建：於原建築物增
    加其面積或高度者…」、「建築執照分左列四種：一、建造
    執照：建築物之新建、增建、改建及修建，應請領建造執照
    。二、雜項執照：雜項工作物之建築，應請領雜項執照。三
    、使用執照：建築物建造完成後之使用或變更使用，應請領
    使用執照。四、拆除執照：建築物之拆除，應請領拆除執照
    。」、「違反第25條之規定者，依左列規定，分別處罰：一
    、擅自建造者，處以建築物造價千分之五十以下罰鍰，並勒
    令停工補辦手續；必要時得強制拆除其建築物。」為建築法
    第25條第1 項、第9 條第2 款、第28條、第86條第1 款所明
    定。
五、經查，本件事實概要欄所述之事實，除系爭增建物之建造者
    及其面積外，為兩造所不爭執，且有李長流除戶戶籍謄本、
    建物及土地登記簿謄本、宜蘭市公所93年11月25日市工字第
    0930021677號違章建築查報單、被告93年12月1 日以府授建
    使違字第0930000391號違章建築補辦手續通知單，現場照片
    等件附卷可稽，洵堪信實。又系爭建物（含系爭增建物）之
    所有權（含處分權）係李長流於73年11月23日買賣取得乙節
    ，為原告所自承，是李長流死亡前對系爭增建物有事實上處
    分權，亦堪認定，從而，系爭增建物之建造，未經主管機關
    審查許可，並發給執照，被告以對系爭增建物有事實上處分
    權之李長流為相對人，通知其申請補辦建造執照，並於其未
    依限辦理後，對之作成原處分，於法自無不合。原告主張李
    長流並無擅自增建情事，被告不得命非建造人之李長流補辦
    建造執照及拆除增建違建云云，自無可採。
六、又系爭增建物經宜蘭市公所於93年11月25日向被告所屬建設
    局查報時，即附違建現場簡圖、原有房屋情形及系爭增建物
    外觀照片4 幀，通知李長流（93年11月25日市工字第093002
    1677號違章建築查報單附原處分卷參照），嗣被告通知李長
    流申請補辦建造執照手續時，亦再於通知單檢附上開查報單
    及照片為憑佐，是系爭增建物與系爭建物之位置關係，樓層
    數、建材、面積範圍，均屬可得而確定，原告指稱原處分所
    指之系爭增建物實際面積、系爭增建物與系爭建物間之關係
    不明，於法不合云云，亦無可取。
七、次按「直轄市、縣（市）主管建築機關，應於接到違章建築
    查報人員報告之日起五日內實施勘查，認定必須拆除者，應
    即拆除之。認定尚未構成拆除要件者，通知違建人於收到通
    知後三十日內，依建築法第三十條之規定補行申請執照。違
    建人之申請執照不合規定或逾期未補辦申領執照手續者，直
    轄市、縣（市）主管建築機關應拆除之。」、「依規定應拆
    除之違章建築，不得准許緩拆或免拆。」為違章建築處理辦
    法第5 條、第6 條所明定，而此辦法乃內政部依建築法第97
    條之2 授權就違反該法之建築物之查報、拆除事務之處理所
    訂定，未逾越授權範圍，被告自應遵守。從而，被告於93年
    11月25日接獲宜蘭市公所查報單後，依法通知李長流補行申
    請執照手續，於其逾期未為補辦手續後，始作成拆除系爭增
    建物之處分，於法有據。至於宜蘭縣政府雖定有宜蘭縣政府
    取締辦法，惟綜觀該辦法並無經查報之違章建築得不予拆除
    或暫緩拆除之規定，況該辦法僅係被告為加強處理轄內違章
    建築，遏止新違建之蔓延，以維護本縣公共安全、公共交通
    、公共衛生及市容觀瞻（該辦法第1 條參照）所訂，俾便所
    屬公務員行使職權加強違章建築處理時遵循，原不得與建築
    法及違章建築處理辦法規定意旨相悖。而建築物未經申請主
    管建築機關之審查許可並發給執照，擅自建造、使用或拆除
    者，既為建築法第25條所禁止，違章建築處理辦法第5 條、
    第6 條就上開違章建築之查報、拆除復為明確之揭示，據此
    ，被告就業經查報之違建自無緩拆或免拆之裁量權。原告執
    宜蘭縣政府取締辦法、系爭增建物經查報（93年11月25日）
    後始由被告制定查報作業原則（94年6 月3 日制定公布），
    主張系爭增建物應以舊違建處理，被告應將宜蘭縣內屬上開
    取締辦法3 條所示1 至3 順位之違章建築均執行拆除完畢始
    得拆除系爭增建物、系爭增建物應免予查報云云，均無可採
    。
八、綜上所述，本件系爭增建物未申請主管機關審查許可，並發
    給執照，即擅自建造，違反建築法第25條之規定，被告於通
    知處分權人李長流申請補辦建造執照手續，其未依限補辦後
    ，依同法第86條第1 款規定，作成原處分，於法有據，訴願
    決定遞予維持，亦無不合，原告起訴請求撤銷原處分及訴願
    決定，為無理由，應予駁回。
九、本件因事證已臻明確，兩造其餘攻擊、防禦方法，經核與判
    決之結果不生影響，無庸逐一論述，併予敘明。
十、據上論結，本件原告之訴為無理由，爰依行政訴訟法第98條
    第3 項前段規定，判決如主文。
中    華    民    國    95    年    6     月    15    日
                      第一庭審判長法  官  王立杰
                                  法  官  胡方新
                                  法  官  周玫芳
上為正本係照原本作成。
如不服本判決，應於送達後20日內，向本院提出上訴狀並表明上
訴理由，如於本判決宣示後送達前提起上訴者，應於判決送達後
20日內補提上訴理由書（須按他造人數附繕本）。
中    華    民    國    95    年    6     月    15    日
                                  書記官  何閣梅


司法院資訊處製作；財團法人民間司法改革基金會備份。
